臺灣彰化地方法院民事裁定　100年度消債更字第18號
聲　請　人
即債務人　　莊益昌
上列聲請人因消費者債務清理事件，本院裁定如下：
    主  文
聲請人更生之聲請駁回。
聲請費用新台幣壹仟元由聲請人負擔。
    理  由
壹、聲請更生意旨略以：聲請人因負欠無擔保債務總金額約新台
    幣（下同）2,114,903元，前曾以書面向最大債權金融機構
    安泰商業銀行（下稱安泰銀行）申請債務協商，惟因聲請人
    薪資遭萬榮行銷股份有限公司、國泰世華商業銀行、第一商
    業銀行強制執行共1/3薪水後，所剩餘額除支付生活必要費
    用外，尚須負擔請求父親向安泰銀行借貸而由父親名下房屋
    所擔保之房屋貸款，而無力負擔安泰銀行所提共分120期、
    利息按年利率5.5%、按月每期清償10,147 元之還款方案，
    終致前置協商不成立。復未經法院裁定開始清算程序或宣告
    破產，爰向本院聲請更生等語。
貳、按「債務人不能清償債務或有不能清償之虞者，得聲請更生
    或清算程序，清理其債務。」、「聲請更生或清算不合程式
    或不備其他要件者，法院應以裁定駁回之，但其情形可以補
    正者，法院應定期間先命補正。」，消費者債務清理條例第
    3條、第8條分別定有明文。次按衡諸債之關係，係以當事人
    間之信賴關係為基礎，實為社會經濟組織之重要支柱，故當
    事人以法律行為追求個人利益之際，亦應顧及相對人之利益
    ，並考量債權債務在社會上之作用，本於誠信原則，行使債
    權及履行債務。又更生或清算制度之立法目的，係為使不幸
    陷入經濟困境之債務人得以清理債務及重建生活，並在清理
    過程中保有符合人性尊嚴之最低基本生活需要，而非維持債
    務人往昔寬逸之生活狀態。據此，於評估債務人是否有不能
    清償債務或有不能清償之虞時，非任憑債務人片否主張基本
    生活費用之項目及數額，而必須依一般社會經濟客觀條件加
    以判斷，其中政府定期公告國人最低生活費標準，不失為客
    觀之評估準則。
參、經查：
  一、聲請人主張其因負欠無擔保債務總金額約2,114,903元，
      於本件更生聲請前於民國（下同）99年2月25日以書面向
      最大債權金融機構安泰銀行申請前置協商，嗣因聲請人未
      能接受該銀行所提之還款方案，終致前置協商不成立等情
      ，此有前置協商不成立通知書影本、民事陳報狀為證（見
      本院100年度消債更補字第3號卷第34頁、155頁），固堪
      信為實在。
  二、聲請人雖陳稱每月薪資27,000元，扣除每月支出後，實在
      無法負擔安泰商業銀行股份有限公司所提出的每月償還金
      額，並提出薪資證明書為證（見本院100年消債更補字第3
      號卷第12頁）。其中每月支出尚包含須負擔聲請人請求父
      親向安泰銀行貸款，而由父親名下房屋所擔保之房屋貸款
      7,952元（見本院100年消債更補字第3號卷第80頁）。惟
      按自用住宅借款債權指債務人為建造或購買住宅或為其改
      良所必要之資金，包括取得住宅基地或其使用權利之資金
      ，以住宅設定擔保向債權人借貸而約定分期償還之債權，
      消費者債務清理條例第43條第4款後段定有明文。經查，
      聲請人所陳稱之房貸7,952元，聲請人自陳係因小本生意
      ，向父親請求借貸及用父親名下房屋擔保，償還方式為每
      月每月從聲請人安泰銀行帳戶扣款償還（見同卷80頁，10
      5-109頁）。故該筆貸款償還之支出係聲請人向安泰銀行
      消費借貸之償還款，並非自用住宅借款債權支出，本院認
      此部分支出應自必要之生活費用中剔除。
  三、又聲請人負債既大於資產，本應較一般人更撙節開銷，自
      應以最低生活費為計算標準，即依行政院主計處公告之主
      計處公告99年台北市最低生活費用14,614元計算標準（最
      低生活費用包括食、衣、住、行等費用在內）。茲以聲請
      人則依聲請人每月收入27,000元，扣除其每月最低生活費
      用後，尚有餘額12,386元可以償還債務。則以最大債權銀
      行所提出的120期、利率5.5%、每月還款10,147元的協商
      方案而言，自難認債務人有何不能清償債務之情事。即使
      就債務人於生活必要支出清單所列99年11月、12月、100
      年1月每月必要支出費用（剔除清償聲請人父親房貸7,952
      元），合計16,533元【計算式：24,485元-7,952元】，則
      以上述每月平均薪資27,000元計算，扣除生活必要費用後
      仍有餘額10,467元【計算式：27,000元-16,533元】可供
      清償債務，該數額也高於安泰銀行所提出的10,147元，更
      足見債務人並無不能清償債務之情形。
  四、又觀諸聲請人提出臺灣士林地方法院執行命令（見同上卷
      第35頁），聲請人雖因遭萬榮行銷股份有限公司、國泰世
      華商業銀行股份有限公司、第一商業銀行向士林地方法院
      執行處聲請對聲請人核發扣取其薪資3分之1之執行命令而
      於99年底起扣薪1/3，然查，此部分債權無證據顯示係自
      用住宅借款債權，而應列入每月必要支出之必要，自應與
      聲請人之其他債權人之債權列於同等地位，若聲請人可與
      最大債權銀行成立協商，則其可依協商方案還款，即無庸
      再受強制執行扣薪，是以協商還款額與強制執行扣薪，二
      者不應重複計算，故考量聲請人之每月收入不需扣除遭法
      院強制執行扣薪3分之1部分，併此指明。
肆、綜上所述，聲請人形式上雖與最大債權金融機構安泰銀行進
    行前置協商程序，且因無法接受安泰銀行之清償條件未有共
    識，致協商不成立，似已踐行債務清理所必備之前置協商程
    序。然聲請人並非欠缺負擔安泰銀行所提協商方案之資力，
    其拒絕銀行所提可負擔之方案，致使前置協商不成立，逕行
    向本院聲請更生冀圖進一步降低還款，難認聲請人有協商之
    真意。準此，其更生之聲請即與本條例第3條所定要件不符
    ，且無從命其補正，依上規定及說明，應駁回其更生之聲請
    ，爰裁定如主文所示。
中    華    民    國   100    年    4     月    27    日
                  民事第一庭    法  官  詹秀錦
以上正本係照原本作成。
如不服本裁定應於送達後10日內向本院提出抗告狀，並繳納抗告
費新臺幣1千元。
中    華    民    國   100    年    4     月    27    日
                                書記官  施嘉玫